臺灣臺北地方法院民事裁定　　　　　　　 96年度司字第141號
聲　請　人　亥○○
　　　　　　宇○○
　　　　　　申○○
　　　　　　午○○
　　　　　　寅○○
　　　　　　辛○○
　　　　　　庚○○
　　　　　　卯○○○
　　　　　　丁○○
　　　　　　天○○
　　　　　　辰○○
　　　　　　巳○○
　　　　　　宙○○
　　　　　　未○○
　　　　　　子○○
　　　　　　酉○○
　　　　　　丑○○
　　　　　　地○○
　　　　　　乙○○
　　　　　　戊○○
　　　　　　丙○○
　　　　　　己○○
　　　　　　戌○○
　　　　　　癸○○
　　　　　　壬○○
上列聲請人就甲○○○○○○○○○○○聲請選派清算人事件，
本院裁定如下：
    主  文
聲請駁回。
聲請程序費用新台幣壹仟元由聲請人負擔。
    理  由
一、聲請意旨略以：
（一）甲○○○○○○○○○○○（下稱菸葉改進社）業於民國
      90年l0月11日決議解散，並生效力：菸葉改進社於90 年
      l0月l1日第25屆第二次臨時社員代表大會會議決議解散，
      此一解散決議符合當時有效之章程第51條規定。菸葉改進
　　　社業已解散，除清算人選任及其處理清算業務外，其他之
  　　修改章程、會務選舉，均屬違法行為：法人已決議解散，
    　僅於清算目的範圍存續。則有關社員權利行使，法人機關
      運作，應受到限制或凍結。則於民國93年5月4日第25屆第
      5次臨時社員代表大會修正通過之章程，或在90年l0月l1
      日後之選任幹部行為，均有可議之處。因此，依90年10月
      l1日有效適用之章程，第8章解散，第40條已決議解散，
      第41條應由社員代表大會就社員中遴選5人到7人成立清理
      委員會。而清算人，依章程第42條，則有了結現務、清算
      債權債務、處理剩餘財產之任務。則菸葉改進社於決議解
      散後，部分幹部一直抗拒解散，並且修改章程，重新選任
      理監事，並以此重選之理監事為清算人，清算人組成之人
      數多達13人，等等運作程序均與章程規定不符。因此，其
      所謂清算人，其產生程序不符規定，相當明確。
（二）依有效章程規定，清算人之產生已屬不可能：依菸葉改進
      社章程第52條，清算人由社員代表大會遴選；第42條，社
      員代表大會之召集，以社長為召集人，並為大會主席。則
      在解散後至今，業有五年時間，人事更迭，90年10月11日
      決議解散時之幹部，已經解職或自動離職或任滿屆期，喪
      失幹部資格。菸葉改進社呈報清算人13人，不符章程規定
　　　，業經要求選任清算人陳報到院，90年10月11日已經決議
  　　解敞，95年12月呈報清算人13名，不符章程規定，則其選
    　任清算人陳報，亦應依章程規定辦理。
（三）目前已有菸葉改進社會員多人，依當時解散決議向內政部
      登記「台灣菸葉生產事業協進會」在案，且依當時該法人
      之主管機關財政部中華民國93年7月5日台財庫字第093035
      09930號函，說明二、(三)至於貴社解散後賸餘財產之歸屬
      ，…主管機關將專戶保管之賸餘財產指定歸屬該新社團法
      人或財產法人所有…，綜上，菸業改進社已於90年11月10
      日決議解散生效，惟其清算人產生並不符章程規定，雖法
      院要求陳報選任清算人，因為其清算業務涉及清算時之會
      員權益至鉅，未依當時之章程，由當時之社長召集當時之
      社員代表大會遴選，已屬不合法。若無法陳報選任清算人
      ，或陳報選任清算人不實，恐延生無代表權人處分他人財
      產或有其他民刑事責任。爰此，為求公益，依民法第38
      條規定，特向貴院聲請選任清算人，建議以「甲○○○○
      ○○○○○○○」原理監事，「台灣菸葉生產事業協進會
      」理事長，及財政部（原菸改社主管機關）等為清算人等
      語。
二、按法人解散後，其財產之清算，由董事為之。但其章程有特
    別規定，或總會另有決議者，不在此限。不能依前條規定，
    定其清算人時，法院得因主管機關、檢察官或利害關係人之
    聲請，或依職權，選任清算人，民法第37、38條，分別定有
    明文，是依上開條文規定，法人解散後，其財產之清算，章
    程有特別規定者，依章程之規定，如章程無規定清算人，則
    應由董事或理事擔任清算人，不能依上開規定定其清算人時
    ，法院始得依聲請或依職權，選任清算人。經查，第三人洪
    啟汎等十三人前向本院呈報系爭菸葉改進社之清算人，經本
    院以95年度司字第898號事件處理，此經本院調閱95司字第
    898 號卷宗核閱無訛，依第三人洪啟汎等人於上開呈報清算
    人事件所提之甲○○○○○○○○○○○章程第八章第41條
    規定：「本社解散時，應由社員代表大會就社員中遴選五人
    至七人成立清理委員會」，且聲請人亦自承依90年10月l1日
    有效適用之章程第41條規定，應由社員代表大會就社員中遴
    選5人到7人成立清理委員會。是依菸葉改進社之章程，就菸
    葉改進社解散後清算人之產生已有規定，應由社員代表大會
    就社員中選任5至7人組成清理委員會，並無不能選任清算人
    之情事。聲請人雖以菸葉改進社解散後至今已有五年時間，
    人事更迭，90年10月11日決議解散時之幹部，已經解職或自
    動離職或任滿屆期，喪失幹部資格，清算人之產生已屬不可
    能云云，惟聲請人並未提出釋明之文件，尚難認為菸葉改進
    社已不能依章程之規定選任清算人。本件菸葉改進社清算人
    之選任，應認仍須依菸葉改進社章程之規定辦理，聲請人既
    未能釋明已不能依章程選任清算人之事由，聲請人聲請本院
    選派清算人，於法尚有未合，不能准許，應予駁回。
三、依非訟事件法第21條第1項前段、第24條，裁定如主文。
中　　華　　民　　國　　96　　年　　5 　　月　　11　　日
                  民事第二庭  法　官　吳淑惠
以上正本係照原本作成。
如對本裁定抗告，須於裁定送達後10日內向本院提出抗告狀，並
繳納抗告費新臺幣1,000元（免附郵票）。
中　　華　　民　　國　　96　　年　　5 　　月　　11　　日
                              書記官  蔡凱如
